臺灣高等法院刑事判決　　　　　　　　　　　　　九十三年度上易字第一五三六號
　　上　訴　人
　　即自 訴 人　甲○○
　　被　　　告　乙○○
右上訴人因自訴被告誹謗案件，不服臺灣板橋地方法院九十二年度自更字第一二號，
中華民國九十三年七月二十六日第一審判決，提起上訴，本院判決如左：
    主  文
上訴駁回。
    理  由
一、自訴意旨略以：自訴人為前任臺北縣中和市光復國小（下稱光復國小）校長，被
    告乙○○為該校教師，被告自民國（下同）八十九年十月間起，在臺北縣縣長信
    箱、縣民開講、臺北縣教師會等網站，屢次以匿名方式張貼、傳述足以毀損自訴
    人名譽之文字。嗣被告恃匿名網路犯罪偵防不易，先後又於九十一年一月十八日
    晚間八時四十三分，匿名「藍與黑」，在臺北縣教師會網站張貼「Ａ錢第一集」
    ，過二十分鐘後再張貼「Ａ錢第二集」，並於九十一年一月二十一日晚間十一時
    二十七分，張貼「Ａ錢第四集」，而被告張貼、傳述之文字皆是被告自行捏造不
    實情事，已對自訴人之名譽造成重大損害。上述犯行，被告在九十一年三月十四
    日之「臺北縣教師申訴評議會申訴書」內所附之「申訴自訴書」中自承乃其所為
    後，該文件經臺北縣政府公文函轉自訴人當時任校長之光復國小，由自訴人於九
    十一年四月十六日批公文時始確悉上開誹謗文字之張貼、傳述皆係被告所為，因
    認被告涉犯刑法第三百十條第二項之加重誹謗罪云云。
二、按告訴乃論之罪，其告訴應自得為告訴之人知悉犯人之時起，於六個月內為之。
    而自訴案件屬告訴或請求乃論之罪，未經告訴、請求或其告訴請求經撤回或已逾
    告訴期間者，乃不得提起自訴而提起，應諭知自訴不受理之判決，並得不經言詞
    辯論為之，刑事訴訟法第二百三十七條第一項、第三百四十三條、第三百零三條
    第三款、第三百零七條分別定有明文。
三、經查：
  (一)被告自八十九年十月間起，在臺北縣縣長信箱、縣民開講、臺北縣教師會等網站
    ，屢次以匿名方式張貼、傳述足以毀損自訴人名譽之部分：
    (1)被告因於縣民開講公然抵制訓導處業務，在九十年七月三十一日之八十九學年
      度教師成績考核會議第二次會議中被提出檢討，其後於九十年八月十三日之第
      三次會議中遭列為四條二款事由，考績不得列為甲等。經被告申復，為台北縣
      政府以九十年九月七日九十北府人二字第三三四九一一號函退回，自訴人於九
      十一年一月四日就被告考績遭臺北縣政府退回一事指示人事室速辦，有台北縣
      中和市光復國民小學九十二年七月二十三日北中光人字第○九二○○○二五○
      ○號函及所檢送之該校八十九年度教師成績考核會議紀錄、人事室簽文（證物
      外放）、臺北縣政府九十一年一月九日北府人二字第○九一○○一四八六六號
      函（見原審自字卷一一一頁）在卷可據。其後該校考評會於九十一年一月十一
      日為重新辦理被告八十九學年度成績考核召開第四次會議中，於考核事項之事
      實摘要中明列被告陸續有偏離事實之言論在縣民開講出現，並將被告之留言內
      容：「、、、漸露校長領導風格之包庇、不公、不法、、、」作為附件（詳如
      附表一所示）等情，有光復國小八十九學年度教職員工平時考核紀錄及附件、
      光復國小九十學年度成績考核會議記錄、開會通知在卷可據（見原審自字卷五
      五至五六頁，本院上易字第九三三號卷八七至九六頁）。
    (2)自訴人於原審調查陳稱：此為八十九年之事，八十九年伊當校長，總共開了五
      次考績會（見原審自更字卷一○六至一○八頁），而九十一年一月二十三日第
      五次會議，係因對第四次會議結論，校長批示：「再議」，故再召開之情，並
      有教師成績考核會議紀錄在卷可憑（見原審自字卷五八至六三頁），再九十一
      年一月十一日、九十一年一月二十三會議記錄暨所有附件於九十一年一月二十
      五日送校長室並經校長室章簽收等情，復有上開光復國小函文可稽，是就此部
      分應足認自訴人於九十一年一月二十五日前，即已明確知悉於縣民開講所發表
      言論的人是被告，其於九十一年十月十四日所提出之自訴，已逾六個月之告訴
      期間，洵無疑義。
  (二)被告於九十一年一月十八日網路張貼「Ａ錢第一集」、「Ａ錢第二集」、九十一
    年一月二十一日張貼「Ａ錢第四集」之部分：
    (1)被告於九十一年一月十一日，因不服八十九學年度教師成績考核，而向臺北縣
      教師申訴評議委員會提起申訴，於申訴書中承認確有投書於縣民開講、縣長信
      箱之行為，臺北縣政府遂以九十一年三月二十六日北府教學字第○九一○一四
      五七一九號函（下稱系爭公文），檢附被告申訴書暨光碟一片，於九十一年三
      月二十六日以掛號方式寄送自訴人任職之臺北縣中和市光復國小（收文登記之
      掛號號碼：１４０３６２），要求光復國小於文到次日二十日內擬具說明書暨
      相關文件，送交臺北縣教師申訴評議委員會，此有系爭公文及臺北縣政府九十
      一年十二月二十六日北府教學字第○九一○七四三○三三號函所檢送之函件執
      據影本及光復國小掛號信件登記簿在卷可稽（見原審自字卷一○五、二四四至
      二四五頁）。
    (2)自訴人自承：依上開公文附件內有記載「帳目不符」，所以認為被告在網路上
      張貼Ａ錢之留言與申訴書之內容相同、上開公文右上角有阿拉伯數字「５」是
      我寫的，目的是方便分文人員作業，「５」代表人事室等語（見本院九十二年
      度上易字第九三三號卷六六至六七頁）。而上開公文於九十一年三月二十六日
      發文，同年月二十七日由當時擔任光復國小文書組長職務之陳錦儀簽收，同年
      四月二日送掛文號給人事室劉蓉蓉辦理，並有系爭公文上註記、光復國小掛號
      信件登記簿影本可參（見原審自字卷一○四至一○五、二四六頁）。雖自訴人
      指陳「５」是九十一年四月十六日批示公文時寫下的云云，然自訴人已自承註
      記之阿拉伯數字乃方便分文人員作業等語如前，該公文既已於九十一年四月二
      日送掛號分文給人事室作業，自訴人又焉何需要於九十一年四月十六日批示公
      文時再註記「５」方便分文，此顯與常理不符，顯不足採信。
    (3)證人陳錦儀於原審調查時證稱：「剛開始我接文書工作的時候，校長他有說我
      分文，只要我看得出來它的處、室就由我分文，那不明確的部分才由校長分。
      後來因為公文很多我都直接掛號，校長就說還是先由他分文，再行掛號... 除
      非我很清楚從來文信封上或電子公文看出有寫明要給哪個處室，我就直接交給
      哪個處室，例如要給總務處，我就會直接交給總務處，總務處的人如果認為要
      辦的，就會拿給我掛文號，這個我就不會先送給校長去分文，或者信封上寫著
      給哪個主任要辦的文，我就會拿來掛文登記再送給承辦人，就不會拿給校長分
      文，其他原則上都由校長分文... 系爭公文我不確定何時到學校，我只記得我
      人在校長室，文當時已經在校長身上，公文裡頭有光碟，那時候已經快要週休
      二日，人事主任也不在學校，他（指自訴人）認為文先給我掛的話不太妥，又
      會多耽擱時間，因為我們的文到幾日內處理的公文都是以掛號登記開始起算，
      所以校長就說暫時不拿給我掛號登記，把光碟片交給我，叫我把光碟片看是什
      麼東西，我就用我的電腦看，光碟只有聲音沒有畫面，後來我拿到校長那邊看
      ，連聲音都沒有，他就說沒關係，叫我去找資訊組長處理，我就出辦公室，文
      當時也沒有拿給我‧‧‧因為我有印象看光碟片，所以在（九十一年）四月二
      日掛文號之前就已經拿給校長了，分文時原則是看文書主旨及來文字號，再交
      各單位處理，上開系爭公文上註記之阿拉伯數字是由自訴人註記，阿拉伯數字
      「５」代號是人事室，該代號是在該公文送給人事室之前，由自訴人寫上去的
      」等語（見原審自字卷八三頁，原審自更字卷一二一至一二二、一二七至一二
      八頁）。證人陳錦儀雖於原審調查時另證稱：「（問是否收到公文「不久後」
      就看到阿拉伯數字的註記？）我不確定... 一般公文上的阿拉伯數字註記有些
      是在我不確定應分文科室之前請示自訴人，由自訴人註記，其他的狀況我就不
      清楚了，公文上會有阿拉伯數字註記是我弄不清楚要分給何科室時，在送給各
      科室之前，註記上去，至於系爭公文要送何科室，當時有無發生疑問，我不記
      得了，九十一年四月十五日行政會議前我印象中沒有跟自訴人提及該公文問題
      ，沒有催辦該公文」（見原審自字卷八十六頁）。然此與其前所證「５」代號
      是人事室，該代號是在該公文送給人事室之前，由自訴人寫上去的等語並未齟
      齬，況因時間之經過或詢問之問題不夠明確，證人回答不確定，不記得等語，
      亦與常情無違，且本件系爭公文送分文掛號後即由人事室處理，非屬證人陳錦
      儀承辦事項，自不可能於送掛文號後向自訴人提及公文問題及催辦該公文，亦
      復無疑。
    (4)證人劉蓉蓉於原審調查時證稱：「校長出國的期間我知道，我收到這個公文很
      緊張，我只記得在收文以後十五日前我有去問過校長，但我不記得哪一天。我
      收到公文是陳錦儀拿給我的，我問他校長知不知道這個公文，他說校長看過這
      個公文，在處理公文完畢之前我記得詢問過校長幾次，在校長出國之前我就有
      問公文如何寫，因為校長出國的公文也是我寫的，我知道四月三日校長就要出
      國，應該是出國前去問，出國回來後也有問，只是那時候問我詳細的日期我不
      能確定，所以我就講個大概日期三號到十三號之間有問過校長，上次開庭後，
      我就回去想校長出國那段時間我是知道的，後來回想，那段期間他出國很急，
      所以他出國前我有去問他（指校長），（九十一年）四月二日收完公文，校長
      就叫我寫，校長說出國後也會想想這個問題如何處理，校長有說公文裡面的內
      容有說是延宕八個月．．等，指導老師上網去申訴，校長說上網的一定就是這
      個賴老師，我就回去擬，我跟我同事商量結果，我擬出只是條列式的考核壹張
      而已，後來我有去看校長出國的公文，我記得他出國前、出國後都有去找過他
      問這個公文如何處理，我確定（九十一年）四月二日去找過他，因為校長有告
      訴我，他出國還要來想想這個問題要如何處理，且我在收文的時候有問陳錦儀
      ，說這件事校長知不知道，他說校長知道」（見原審自更字卷一二九至一三二
      頁）。雖自訴人於九十一年四月三日出境至九十一年四月七日入境，有出入境
      紀錄在卷可按（見本院九十二年度上易字第九三三號卷七五頁），然本件公文
      既有完成期限，則證人劉蓉蓉於收文後隨即找自訴人商討如何擬稿，於自訴人
      入境後仍有找自訴人商討幾次，合乎常情。
    (5)系爭公文右上角阿拉伯數字「５」確為自訴人所寫，為方便分文之情，據自訴
      人自承在卷，已如前述，參諸自訴人於九十一年四月十五日上午十時三十分開
      會時即裁示：本校九十一年四月二日收文字號人字第０八四０號（即本件系爭
      公文）有二十天的時限，請人事室務必於本週三前完成依限送府之情。亦有台
      北縣中和市光復國民小學九十學年度第二學期第三十一次行政會議存卷可參（
      原審自字卷一一三頁），而自訴人於九十一年四月十五日即裁示要人事室依限
      完成，竟指陳於九十一年四月十六日批公文時始確悉上開誹謗文字之張貼等語
      如前，顯見自訴人指述之情節不實，益證證人劉蓉蓉、陳錦儀所證前情，足堪
      採信。
    (6)綜上，就被告於九十一年一月十八日網路張貼「Ａ錢第一集」、「Ａ錢第二集
      」、九十一年一月二十一日張貼「Ａ錢第四集」之部分，堪信自訴人於九十一
      年十月十四日提出自訴之六個月前（即九十一年四月十四日前），早已知悉犯
      人為被告，而遲至九十一年十月十四日始提起本件自訴，已逾六個月告訴不變
      期間，應亦無疑。
  (三)被告自八十九年十月間起，在臺北縣縣長信箱、縣民開講、臺北縣教師會等網站
    ，屢次以匿名方式張貼、傳述足以毀損自訴人名譽之犯行部分，自訴人於九十一
    年一月二十五日前，應即已明確知悉於縣民開講所發表言論的人是被告；被告於
    九十一年一月十八日網路張貼「Ａ錢第一集」、「Ａ錢第二集」、九十一年一月
    二十一日張貼「Ａ錢第四集」，傳述足以毀損自訴人名譽之犯行部分，自訴人於
    九十一年四月十四日前，早已知悉犯人為被告，然自訴人遲至九十一年十月十四
    日始提出自訴，自訴人提起本件自訴顯已逾六個月之法定告訴期間。揆諸前開說
    明，本件自訴既逾告訴期間，原審不經言詞辯論，為自訴不受理之諭知，經核尚
    無不合。
四、自訴人上訴意旨略以：系爭公文於九十一年三月二十七日由工友「王」登記於掛
    號信件登記部後，交予收信人陳錦儀簽收，陳錦儀連同其他公文再轉交人事管理
    員，人事管理員於九十一年四月十五日行政會議召開前始將系爭公文送至伊辦公
    室待批，此有胡綴錦、許文可證，其後伊於九十一年六月十一日向警方報案後
    ，於同年月二十日接獲數位聯合電信股份有限公司來函，依使用者ＩＰ及來電顯
    示號碼調查，始確認於網路上散佈對伊不利言論之匿名「藍與黑」之人乃被告，
    原審認伊於九十一年四月十四日之前已知悉被告身分一節，與事實不符云云，惟
    查，證人即前光復國小訓導主任許文於原審調查時：「（問九十一年四月間有
    關被告考核申訴公文，是否有於行政會議內提及？其內容？）有，當時會議之前
    我有跟校長報告，因為當中劉蓉蓉插進入問說：有關乙○○考核申訴公文要如何
    書寫... 當時校長表示為何到現在才提出... 」（見原審自字卷一四八頁），惟
    所證開會期間為九十一年四月間，究為何時，無從知悉；另證人即前光復國小教
    務主任胡綴錦於原審調查時證稱：「當會前校長叫我過去時，我有聽到校長在與
    人事人員說為何有時限公文到現在才提出，我沒有看到實際內容... （問自訴人
    在裁示系爭公文時，是否有拿公文出來？）我有看到校長有拿個一張紙，但是否
    是該公文，我就不清楚」（見原審自字卷一五○頁），足見，證人胡綴錦聽聞之
    自訴人陳述內容是否針對系爭公文，已屬有疑，自無以為憑。況證人陳錦儀已證
    實系爭公文在九十一年四月二日伊掛文號之前，自訴人即已拿到系爭公文，並交
    代伊看系爭公文所附之光碟片究係為何內容，另承辦系爭公文之人事人員劉蓉蓉
    亦證稱證人陳錦儀將系爭公文交付予伊之時，伊問他自訴人知不知道這個公文，
    陳錦儀說自訴人已看過，與陳錦儀上開所證內容互核相符，況證人劉蓉蓉續證稱
    伊在自訴人出國前於九十一年四月二日找過自訴人詢問系爭公文如何處理，均如
    前所述，自訴人至九十一年十月十四日始提起本件自訴，然可證實自訴人於九十
    一年四月十四日之前應已知悉犯人即被告之存在。自訴人之上訴，為無理由，應
    予駁回，並不經言詞辯論為之。
據上論斷，應依刑事訴訟法第三百六十八條、第三百七十二條，判決如主文。
中　　　華　　　民　　　國　　九十三　　年　　　九　　　月　　二十九　　日
                              臺灣高等法院刑事第三庭
                                  審判長法  官  張　連　財
                                        法  官  周　盈　文
                                        法  官  林　明　俊
右正本證明與原本無異。
不得上訴。
                                        書記官  林　旻　弘
中　　　華　　　民　　　國　　九十三　　年　　　十　　　月　　　一　　　日
附表一
┌───┬┬─────────────────────────────┐
│      ││身為中和市光復國小的教師，認為主管處事不公，凡事措施都    │
│      ││因人而異：                                                │
│      ││                                                          │
│留言內││1.六年級校外教學，訓導主任及組長隨隊參加，事前未提出假單  │
│  容：││當天課務開天窗，為何沒有開出''校務聯絡單''？（此單為光復  │
│      ││國小特有），與予糾正。                                    │
│      ││                                                          │
│      ││2.交換教學未事先知會教務處，為何其中一班老師要寫報告說明  │
│      ││，另一班（五年三班）教師卻不用呢？明顯有袒護他人之嫌。    │
│      ││                                                          │
└───┴┴─────────────────────────────┘
┌───┬┬──────────────────────────────┐
│      ││                                                            │
│      ││     自從立志掃除光復國小不平，經初試身手舉發本校六年級     │
│留言內││ 校外教學課務開天窗乙案（案號三０四三），光復國小行政下     │
│  容：││ 至工友上至校長，皆要完成相關解釋說明。這只是個人舉發重     │
│      ││ 大黑幕之冰山一角。                                         │
│      ││     今案件向上發展漸露校長領導風格之包庇、不公、不法、     │
│      ││ 、、、該案事後校長尋求掩飾方法，要求相關人員進行補課或     │
│      ││ 尋找職務代理人。光復國小地祇相對靈驗，該天課務四班四節     │
│      ││ 開天窗竟無人傷亡，天佑吾民，自求多福。                     │
│      ││                                                            │
└───┴┴──────────────────────────────┘
